【裁判字號】    99,民著訴,35
【裁判日期】    991230
【裁判案由】    侵害著作權有關財產權爭議
【裁判全文】
智慧財產法院民事判決
                                    99年度民著訴字第35號
原      告    社團法人中華音樂著作權協會
法定代理人    吳楚楚
訴訟代理人    許郁琳
              紀鈞舜
被      告    音樂王國際育樂股份有限公司
兼法定代理人  沈慶京
共      同
訴訟代理人    林于椿律師
上列當事人間侵害著作權有關財產權爭議事件，本院於民國99年
11月29日言詞辯論終結，判決如下：
    主  文
原告之訴及假執行之聲請均駁回。
訴訟費用由原告負擔。
    事實及理由
一、程序事項：
    原告原起訴主張被告侵害起訴狀附表一、二所示之音樂著作
    ，並聲明請求被告應連帶給付至少新臺幣（下同）2,530,00
    0 元及被告自受領時起至清償日止按年息5%計算之利息，（
    見本院卷第1 冊第7 至8 、12、16頁之起訴狀，及第26至27
    、34至38頁之起訴狀附表一、二）。嗣於民國99年9 月9 日
    具狀確定其請求金額為2,530,000 元（見本院卷第1 冊第96
    頁）；復於同年10月11日當庭減縮其請求之利息起算日自起
    訴狀繕本送達翌日（即同年6 月4 日）起算（見本院卷第1
    冊第133 頁），均經被告表示同意（見本院卷第1 冊第133
    頁）；原告嗣於同年11月29日當庭撤回起訴狀附表二（本院
    卷第1 冊第34至38頁）蒐證曲目表中第1 頁編號7 「心動」
    有關林夕的詞、編號9 「寧願我傷心」有關劉德華的詞、以
    及關於版權公司部分之主張（見本院卷第2 冊第40頁）。以
    上均不甚礙被告之防禦及訴訟之終結，依民事訴訟法第255
    條第1 、3 、7 款規定，自應予准許。而原告請求受侵害之
    音樂著作如本判決附表一、二所示，合先敘明。
二、原告聲明求為判決：(一)被告應連帶給付2,530,000 元，及自
    起訴狀繕本送達翌日（即99年6 月4 日）起至清償日止，按
    年息5%計算之利息。(二)願供擔保，請准宣告假執行。並主張
    ：
  (一)原告得依著作權法第88條第1 項規定，請求被告連帶負損害
    賠償責任：
    1.被告音樂王國際育樂股份有限公司（下稱被告公司）於93
      年8 月2 日起至98年10月31日止，於「K9 KTV」，供不特
      定多數消費者公開演出附表一、二所示之歌曲，卻未向原
      告辦理音樂著作「公開演出」的授權，侵害原告之公開演
      出權。而原告先後於94年10月3 日、14日寄發蒐證後存證
      信函予被告，然被告未向原告申請授權，原告只好提出刑
      事告訴，經臺灣臺北地方法院檢察署於97年12月30日不起
      訴處分，惟被告一直未向原告取得授權，侵害著作權之事
      實仍持續存在，原告於98年3 月10日、9 月9 日再次前往
      被告之營業處所蒐證，發現被告仍利用包廂內播放系統播
      放原告所管理之音樂著作供消費者演唱，向公眾傳達原告
      所管理如附表二所示之音樂著作。
    2.原告管理歌曲數目眾多，依一般論理及經驗法則推之，被
      告提供點播歌曲清單幾乎無法避免公開演出原告所管理之
      歌曲。原告蒐證人員僅就管理歌曲其中點播十餘首，惟不
      表示顧客須點播原告所蒐證曲目才算侵權，係被告提供顧
      客點播進而演唱行為之公開演出就必須向原告取得授權。
      況KTV 包廂非隱密空間，得讓不特定人進出，非被告所言
      僅有特定之蒐證人員方可聽見。又原告權益受侵害，並非
      取決於歌曲點播次數，而係被告經營之K9KTV 未經原告授
      權，擅自公開演出該等音樂著作，侵害原告音樂著作財產
      權。
    3.被告辯稱獲得伴唱帶代理商揚聲公司、瑞影公司授權云云
      ，惟被告僅取得視聽（即原聲原影之伴唱帶，如音樂錄影
      帶）著作之公開上映及錄音（如唱片）著作之權利，並未
      取得「音樂著作」（音樂詞、曲）之公開演出之授權。
    4.雖臺灣臺北地方法院檢察署檢察官予不起訴處分，惟原告
      就該部分已提出再議，業經發回續查，目前續行偵查中，
      非如被告所指無侵害之虞。
    5.原告得依著作權法第88條第2 項第1 款規定，請求被告賠
      償，包含(1)使用報酬：依經濟部智慧財產局於94年第1 次
      著作權審議及調解委員會議審議之卡拉OK、KTV 概括授權
      公開演出使用報酬費率（每一包廂以5,000 元計），自93
      年8 月2 日起至98年10月31日止，共80個包廂，故此部分
      為2,500,000 元；(2)因蒐證、訴訟而生之業務開銷30,000
      元；共計2,530,000 元。並依公司法第23條第2 項規定，
      請求被告沈慶京與被告公司連帶負責。
  (二)原告得依民法第179 條第1 項規定，請求被告連帶返還利益
    ：
    1.被告公司於93年8 月2 日起至98年10月31日止，於「K9 K
      TV」，供不特定多數消費者公開演出附表一、二所示之歌
      曲，業如前述。而被告立於利用人之地位以公開演出之方
      式使用原告所管理之音樂著作而受有利益，致原告受損害
      （即權益歸屬上的損害），依最高法院98年度臺上字第11
      56號判決意旨，本件自應成立不當得利。
    2.原告得依民法第182 條第2 項規定，請求被告公司返還所
      得之利益2,530,000 元，包含(1)應給付原告之音樂利用使
      用報酬（授權金）2,500,000 元，及(2)因蒐證、訴訟而生
      之業務開銷30,000元。
    3.被告主張其給付伴唱帶業者之費用係錄音及視聽著作公開
      演出之使用報酬，與原告主張被告應返還「音樂著作公開
      演出使用報酬」之利益無涉，權利不同，利益自然不相同
      ，被告自不得適用民法第182 條而主張減免返還利益。
三、被告聲明求為判決：(一)駁回原告之訴。(二)願供擔保，請准宣
    告免為假執行。並抗辯：
  (一)原告不得依著作權法第88條第1 項規定，請求被告連帶負損
    害賠償責任：
    1.原告須舉證何時有客戶點播歌曲，至今，原告主張之公開
      播送只有94年l0月7 日、98年3 月10日及9 月9 日，惟原
      告為蒐證而點播，只有特定蒐證之幾人聽到，非向不特定
      人播送，不是不特定人可以聽見之公開演出，無侵害原告
      之公開演出權。
    2.被告係與伴唱帶代理商美華公司、揚聲公司及瑞影公司簽
      訂伴唱帶授權合約書，故被告主觀上認為向代理商買受的
      歌曲係供營業使用，包含公開演出，主觀上無任何故意過
      失可言，且臺灣臺北地方法院檢察署96年度偵字第554 號
      不起訴處分書意旨亦同此見解。而原告94年10月3 日及94
      年10月14日發存證信函給K9 KTV，並未具體指出到底何首
      單曲侵害原告所管理之公開演出權，況被告向美華等3 家
      公司購買之歌曲達數萬首，在原告未指出具體單曲未經授
      權情況下，實難要求被告就數萬首單曲逐一向代理商詢問
      並檢視代理商是否有被授與公開演出之權利。
    3.原告不得依著作權法第88條第2 項第1 款規定，請求被告
      賠償2,530,000 元：
      (1)使用報酬：
        系爭歌曲無人點播，為冷門偏僻歌曲，無侵害原告之
          公開演出權，且熱門冷門歌曲應不同計價，不能以包
          廂計價，應是每授與1 首歌曲，播送頻率如何而為計
          價，且舊歌逐年遞減。
        假使原告應負賠償責任，因附表一之歌曲原告已於95
          年4 月被警察查獲下架，故原告受損害時間點為93年
          8 月起至94年4 月份，總共9 個月，應為180,000 元
          （3,000 元×80包廂×9/12《年》）。又98年度至10
          月份為止，共200,000 元（3,000 元×80包廂×10/1
          2 ）。另原告關於附表一之歌曲之侵權行為損害賠償
          請求權已罹於時效。
      (2)被告否認原告因蒐證、訴訟而生之業務開銷30,000元。
    4.有關公司之版權事宜係授權總經理程立峰處理，被告沈慶
      京對合約內容不知情，故原告不得依公司法第23條第2 項
      規定，請求被告沈慶京與被告公司連帶負責。
  (二)原告不得依民法第179 條第1 項規定，請求被告連帶返還利
    益：
    1.被告公司並未於93年8 月2 日起至98年10月31日止，於「
      K9 KTV」，供不特定多數消費者公開演出附表一、二所示
      之歌曲，業如前述。而被告公司與代理商美華、瑞影、揚
      聲公司訂立之伴唱帶訂購合約，被告因信賴代理商而為善
      意，為民法第182 條第1 項之善意利得人。則被告因信賴
      代理商有公開演出權而支付金額得扣除之。另附表一歌曲
      因被告於被警察查獲後即下架，故無原告主張於96、97年
      仍有播出之受利益情形，故該部分原告無不當得利請求權
      。
    2.若認有不當得利返還責任，被告主張受利益之年度為原告
      寄發存證信函94年10月起至95年4 月被查獲下架為止，共
      7 個月，被告所得利益為140,000 元（3,000 元×80包廂
      ×7/12《年》），以及98年至10月份為止，共10個月計20
      0,000 元，總計340,000 元。
    3.若認無民法第182 條規定適用，而認被告公司係屬惡意，
      則被告公司應返還之範圍，從93年8 月至95年5 月下架為
      止，計420,000 元（3,000 元×80包廂+3,000元×80包廂
      ×9/12），98年計200,000 元（3,000 元×80包廂×8/12
      ），總計620,000 元。
四、本件兩造所爭執之處，經協議簡化如下（見本院卷第1 冊第
    134 至135 頁、第2 冊第41頁）：
  (一)原告得否依著作權法第88條第1 項規定，請求被告連帶負損
    害賠償責任？
    1.被告公司是否於93年8 月2 日起至98年10月31日止，於「
      K9 KTV」，供不特定多數消費者公開演出附表一、二所示
      之歌曲？
    2.被告沈慶京是否於執行被告公司業務時，具侵害原告系爭
      著作權之故意？
    3.原告得否依著作權法第88條第2 項第1 款規定，請求被告
      賠償2,530,000 元？
      (1)使用報酬2,500,000元。
      (2)因蒐證、訴訟而生之業務開銷30,000元。
      (3)原告就附表一所示之音樂著作所生之損害賠償請求權是
        否已罹於時效？
    4.原告得否依公司法第23條第2 項規定，請求被告沈慶京與
      被告公司連帶負責？
  (二)原告得否依民法第179 條第1 項規定，請求被告連帶返還利
    益？
    1.被告公司是否於93年8 月2 日起至98年10月31日止，於「
      K9 KTV」，供不特定多數消費者公開演出附表一、二所示
      之歌曲？
    2.被告公司是否無法律上原因而受有利益（即被告使用音樂
      著作並無任何合法權源存在，因之所得之利益），而致原
      告受損害（即權益歸屬上的損害）？
    3.原告得否依民法第182 條第2 項規定，請求被告公司返還
      所得之利益2,530,000 元？
      (1)應給付原告之音樂利用使用報酬（授權金）2,500,000
        元。
      (2)因蒐證、訴訟而生之業務開銷30,000元。
      (3)被告抗辯
        被告為民法第182條第1項之善意利得人。
        因信賴代理商有公開演出權而支付金額得扣除之。
    4.原告得否依公司法第23條第2 項規定，請求被告沈慶京與
      被告公司連帶返還利益2,530,000 元？
五、得心證之理由：
  (一)按因故意不法侵害他人之著作財產權者，負損害賠償責任，
    著作權法第88條第1 項前段定有明文。又無法律上之原因而
    受利益，致他人受損害者，應返還其利益，民法第179 條前
    段亦有明文。
  (二)次按所謂「公開演出」，依著作權法第3 條第1 項第9 款規
    定：「指以演技、舞蹈、歌唱、彈奏樂器或其他方法向現場
    之公眾傳達著作內容。以擴音器或其他器材，將原播送之聲
    音或影像向公眾傳達者，亦屬之。」是構成對音樂著作財產
    權人所享有公開演出權之侵害者，必須行為人有以前揭方法
    在「現場」向公眾傳達音樂著作之事實者始足當之。
  (三)原告主張被告公司於93年8 月2 日起至98年10月31日止，於
    「K9 KTV」，供不特定多數消費者公開演出附表一、二所示
    之歌曲云云，惟此為被告所否認，原告自應就此有利於己之
    事實負舉證之責。雖據原告提出蒐證光碟為證（見本院卷第
    1 冊第25、32至33頁），惟此至多僅能證明於94年10月7 日
    、98年3 月10日、9 月9 日，被告公司所經營之「K9 KTV」
    內伴唱點播系統中有附表一、二所示之歌曲，而對不特定之
    人提供之，僅屬將該音樂著作置於消費者可得點播歌唱之狀
    態，然此非著作權法所欲規範之對象，尚須實際上確有消費
    者公開演出上開音樂著作，始屬「公開演出」之行為。而原
    告蒐證人員於上開時間固有蒐證行為，縱有在「K9 KTV」演
    唱附表一、二所示之歌曲之事實，惟此乃基於蒐證目的而點
    播，業已事先取得原告之同意或授權，非屬侵害原告公開演
    出權之行為。而附表一、二所示之歌曲於「K9 KTV」伴唱點
    播系統所占比例甚小，衡諸常情，經點選演出之機率可謂微
    乎其微。原告復未提出任何證據證明關於被告於何時、由何
    人公開演出附表一、二所示之歌曲。
  (四)綜上所述，原告無法證明被告公司於93年8 月2 日起至98年
    10月31日止，供不特定多數消費者公開演出附表一、二所示
    之歌曲，自不得依著作權法第88條第1 項前段、民法第179
    條及公司法第23條第2 項規定，請求被告連帶賠償或連帶返
    還利益2,530,000 元。從而，原告請求被告連帶給付2,530,
    000 元，及自起訴狀繕本送達翌日（即99年6 月4 日）起至
    清償日止，按年息5%計算之利息，為無理由，應予駁回。而
    其假執行之聲請即失所依據，應併予駁回。
六、訴訟費用負擔之依據：民事訴訟法第78條。
中    華    民    國    99    年    12    月    30    日
                    智慧財產法院第二庭
                                法  官  蔡惠如
以上正本係照原本作成。
如對本判決上訴，須於判決送達後20日之不變期間內，向本院提
出上訴狀。如委任律師提起上訴者，應一併繳納上訴審裁判費。
中    華    民    國    99    年    12    月    30    日
                                書記官  林佳蘋


司法院資訊處製作；財團法人民間司法改革基金會備份。
